最高法院刑事判決　　　　　　　　　 111年度台上字第3318號
上　訴　人　臺灣高等檢察署檢察官林安紜
被　　　告　梁鴻達



選任辯護人　蘇清文律師
被　　　告　沈維明




選任辯護人　劉大正律師
上列上訴人因被告等違反貪污治罪條例案件，不服臺灣高等法院
中華民國111年4月7日第二審更審判決（110年度重上更九字第21
號，起訴案號：臺灣臺北地方檢察署84年度偵字第24761、25215
號），提起上訴，本院判決如下：
    主  文
上訴駁回。
    理  由
一、按刑事訴訟法第377 條規定，上訴於第三審法院，非以判決
    違背法令為理由，不得為之。是提起第三審上訴，應以原判
    決違背法令為理由，係屬法定要件。如果上訴理由書狀並未
    依據卷內訴訟資料，具體指摘原判決不適用何種法則或如何
    適用不當，或所指摘原判決違法情事，顯與法律規定得為第
    三審上訴理由之違法情形不相適合時，均應認其上訴為違背
    法律上之程式，予以駁回。本件原判決以公訴意旨略稱：被
    告梁鴻達係改制前行政院勞工委員會（下稱勞委會）職業訓
    練局（下稱職訓局）綜合規劃組法制科科長，並兼任該局移
    工作業中心審議小組成員，職司全國外籍勞工法令之研修、
    擬定、解釋等業務，為依據法令從事公務之人員。梁鴻達於
    民國84年4 月間擔任上述法制科長職務以前，曾兼任職訓局
    國會聯絡人，時受民意代表或其助理之託，就有關移工申請
    案件，轉請該局承辦人依慣例「提辦」（即提前辦理之意）
    。83年間，梁鴻達結識移工仲介業者即被告沈維明，二人有
    鑑於移工仲介業者或廠商，因申請移工核准來台或展延作業
    時程過久，不耐久候，乃共同基於概括圖利犯意，對於非其
    主管或監督之事務，利用梁鴻達可向職訓局承辦人為「公務
    請託」之機會，由沈維明出面連續多次向業者收取不法財物
    ：㈠84年9 月間，鎵鴻人力仲介股份有限公司（下稱鎵鴻公
    司）代理亞瑟科技股份有限公司（下稱亞瑟公司）林口廠因
    重大投資案申請引進移工85名（實際核准44名），鎵鴻公司
    負責人林金源乃透過沈維明、梁鴻達協助處理在1 個月內完
    成核准，梁鴻達乃指示沈維明向林金源收取每名移工新臺幣
    （下同）3,000元之「趕件費用」合計共25萬5,000元（即起
    訴書犯罪事實欄一之㈡所示部分）。㈡84年10月間，梁鴻達
    偕家人赴泰國旅遊，復透過沈維明向林金源索取5 萬元，供
    梁鴻達旅遊使用（即起訴書犯罪事實欄一之㈣所示其中之一
    部分）等情，因認被告等此部分所為均涉犯修正前貪污治罪
    條例第6條第1項第5 款之圖利罪嫌。惟經審理結果，認為不
    能證明被告等有上開部分被訴之犯罪，因而撤銷第一審就上
    開部分對被告等均科刑之判決，改判諭知被告等均無罪，已
    詳述其如何取捨證據及得心證之理由，核其此部分所為之論
    斷，俱有卷證資料可憑。從形式上觀察，原判決關於此部分
    尚無足以影響其判決結果之違背法令情形存在。
二、檢察官上訴意旨略稱：
  ㈠關於起訴書犯罪事實欄一之㈡所示部分：
    沈維明於偵查中指稱：國內移工仲介業者透過伊向梁鴻達要
    求提前趕辦移工申請案件，伊乃為梁鴻達向仲介業者收取「
    趕件費用」等語，核與證人林金源於偵查中證稱：伊找沈維
    明在1 個月內把人引進臺灣，沈維明說要運作勞委會及菲律
    賓駐臺代表處等語相符，並有卷附分別在沈維明住處查扣及
    林金源提出之相同內容對帳單可稽，自足認梁鴻達及沈維明
    確有上開向仲介業者收取「趕件費用」之犯行。況證人吳月
    真亦證稱：梁鴻達曾要求名牌食品股份有限公司（下稱名牌
    公司）移工申請案件優先辦理等語。則本件亞瑟公司移工申
    請案雖僅較名牌公司早2 日取得核准，但名牌公司已因梁鴻
    達之關切而提早取得核准，遑論亞瑟公司。原判決僅憑林金
    源於原審證稱：趕件費用是給付沈維明用以疏通菲律賓方面
    之人員，與行賄國內公務員無關等語，並未詳予勾稽審酌吳
    月真上揭不利於被告等之陳述，遽為被告等有利之認定，殊
    有可議。
  ㈡關於起訴書犯罪事實欄一之㈣所示被告等向林金源索取5 萬
    元部分：
    林金源前於偵查中僅證稱：沈維明來電表示梁鴻達欲偕家人
    赴泰國旅遊，要求伊贊助5 萬元等語，從未表示其係因沈維
    明個人資力不足，基於贊助沈維明之意而給付該5 萬元。且
    沈維明於偵查中亦陳稱：曾以「蕉先生」（指梁鴻達）名義
    向林金源收取5 萬元，以贊助梁鴻達出國旅遊等語。另真理
    人力資源管理顧問股份有限公司（下稱真理公司）副總經理
    陳豪邦並證稱：沈維明說梁鴻達要去泰國玩，別家公司都有
    出錢，要求我們出機票錢，伊乃當場交付10萬元予沈維明，
    沈維明並打電話向梁鴻達說已經收到10萬元等語。綜上證據
    ，足認林金源所支付之5 萬元，目的就是供梁鴻達至泰國旅
    遊，並無贊助沈維明之意。原判決採認林金源事後於更一審
    翻異之詞，作為被告等有利之認定依據，卻不採信沈維明及
    林金源上揭於偵查中經互核相符之陳述，其採證並非適法云
    云。
三、惟證據之取捨及事實之認定，均為事實審法院之職權，倘其
    採證認事並未違背證據法則，自不得任意指為違法而執為適
    法之第三審上訴理由。
  ㈠關於被告等被訴如起訴書犯罪事實欄一之㈡所示犯行部分：
    原判決綜合卷內相關證據資料，本於調查所得心證，分別定
    其取捨，說明沈維明於84年11月14日接受法務部調查局臺北
    市調查處（下稱臺北市調處）詢問時固曾自白稱：鎵鴻公司
    受亞瑟公司委託向勞委會申請引進移工85名，林金源將其中
    44名移工委由伊代理引進，扣案對帳單中記載之「抽件費用
    」即係林金源須給付予梁鴻達之「趕件費用」，即85名移工
    ，每名3,000元，合計25萬5,000元等語。惟梁鴻達始終否認
    其詞，而林金源於臺北市調處詢問時，僅證稱其曾交付「趕
    件費用」25萬5,000 元予沈維明等語，且於原審證稱：上開
    款項是給付菲律賓海外就業組人員等語。依林金源上開證詞
    內容以觀，顯不能據以佐證沈維明指述其有向仲介業者收取
    「趕件費用」以行賄梁鴻達之證詞屬實。另沈維明、梁鴻達
    與林金源間如原判決附表所示之通訊監察譯文內容，亦僅能
    證明沈維明確曾因亞瑟公司移工申請案而多次與梁鴻達聯繫
    ，梁鴻達並曾告知沈維明以親自領件之方式，可儘早取得核
    准函之事實。然並未見沈維明有具體要求梁鴻達協助以特例
    或非常規之方式快速取得核准，或梁鴻達曾催辦職訓局同仁
    儘速核准；內容中亦未見有任何關於報酬約定之用語或暗語
    。至於本件調查人員在沈維明住處查扣之對帳單，除沈維明
    以手寫註記之部分內容以外，其他記載與林金源提出之對帳
    單內容均相同。其中雖載有：「蕉帳號、亞瑟①85 ×3,000
    ＝255,000 」等詞，然此僅係沈維明個人之記錄，並未經梁
    鴻達確認，亦非於梁鴻達住處所起出，尚難遽認係供沈維明
    與梁鴻達對帳使用，檢察官復未能在梁鴻達之金融機關帳戶
    中查得沈維明所匯款項之紀錄，自不足以證明沈維明確曾交
    付上揭款項予梁鴻達收受。況本件亞瑟公司移工申請案於提
    出申請後第7日取得核准函，僅較名牌公司早2日取得，依案
    發時任職職訓局從事移工申請審核案之證人吳月真所陳，仍
    屬正常作業時程，並無異常快速情形。故本件除沈維明上揭
    於臺北市調處所為不利於梁鴻達之指述以外，並無其他足以
    補強沈維明上開指述為可信之確切佐證，自不能僅因沈維明
    之自白，而推定梁鴻達有收受上開款項等旨綦詳。原判決因
    認本件尚不能證明被告等有此部分被訴之犯罪，而諭知被告
    等此部分均無罪之判決，已詳述其證據取捨及判斷之理由；
    此係原審踐行證據調查程序後，本諸合理性自由裁量所為證
    據評價之判斷，既未違反經驗或論理法則，即難遽指為違法
    。檢察官上訴意旨㈠執持上詞指摘原判決不當，無非係就原
    審採證認事職權之適法行使，以及原判決已明確論斷說明之
    事項，再事爭執，要非適法之第三審上訴理由。
  ㈡關於被告等被訴如起訴書犯罪事實欄一之㈣所示關於向林金
    源索取5萬元部分：
    原判決綜合沈維明於臺北市調處指稱：林金源有贊助梁鴻達
    赴泰國旅遊費用5 萬元等語，及梁鴻達坦承沈維明曾交付伊
    1,000 元美金作為旅遊費用等語之自白，並援引卷附如原判
    決附表所示沈維明與林金源之通訊監察譯文，資以論斷梁鴻
    達於84年間前往泰國旅遊時，固曾收受沈維明交付之5 萬元
    。惟梁鴻達主觀上認上開款項係沈維明所提供，不知實際上
    係林金源出資；而林金源雖知悉該5 萬元係沈維明欲贊助梁
    鴻達出國旅遊費用，但因沈維明個人資力不足，其乃基於幫
    助沈維明之意而給付予沈維明等情，復已援引卷內梁鴻達所
    為之相關陳述及林金源之證詞，敘明梁鴻達收受沈維明交付
    之5 萬元，尚難認被告等係以梁鴻達職務上之機會、身分，
    而向林金源圖取不法利益之旨綦詳。原判決因認此部分尚不
    能證明被告等貪污犯罪，而諭知被告等均無罪之判決，亦於
    理由內剖析論敘甚詳，尚無明顯違反經驗、論理或相關證據
    法則之情形。至於被告等被訴收取真理公司副總經理陳豪邦
    交付10萬元，以供梁鴻達出國旅遊部分之犯行（即如起訴書
    犯罪事實欄一之㈣所示其中一部分），經第一審審理後認不
    能證明被告等有此部分被訴犯行，而於理由中說明不另為無
    罪諭知之旨，復經原審法院上訴審至更六審判決均予以維持
    ，依刑事妥速審判法第8 條規定，不得上訴於本院而告確定
    ，亦經原判決論敘甚詳，且陳豪邦關於交付10萬元予沈維明
    以贊助梁鴻達出國旅遊之證詞，核與被告等被訴收取林金源
    所交付5 萬元部分之原因尚乏明確之關聯性，自不足以為被
    告等此部分被訴收受林金源5 萬元犯行不利之論據。檢察官
    上訴意旨㈡所云，猶執陳豪邦上開證詞指摘原判決論斷林金
    源係基於贊助沈維明個人而給付上開5 萬元乙節為不當，無
    非係就原審取捨證據及判斷其證明力之適法行使，及判決內
    已明白論斷之事項，任意指摘為違法，同非合法之第三審上
    訴理由。
四、綜上，本件檢察官之上訴意旨，無非係就原審採證認事職權
    之適法行使，以及原判決內明白論斷說明之事項，徒憑己見
    ，任意指摘為違法，核與法律規定得為第三審上訴理由之違
    法情形不相適合，揆諸首揭說明，其對於原判決關於被告等
    被訴如本件起訴書犯罪事實欄一之㈡及一之㈣關於向林金源
    索取5 萬元部分之上訴均為違背法律上之程式，應併予駁回
    。
據上論結，應依刑事訴訟法第395條前段，判決如主文。
中    華    民    國   111    年    8     月    18    日
                  刑事第一庭審判長法  官  郭  毓  洲  
                                  法  官  林  靜  芬  
                                  法  官  蔡  憲  德  
                                  法  官  汪  梅  芬  
                                  法  官  林  英  志  
本件正本證明與原本無異
                                  書記官
中    華    民    國   111    年    8     月    19    日